【裁判字號】    97,簡上,151
【裁判日期】    971022
【裁判案由】    確認本票債權不存在
【裁判全文】
臺灣板橋地方法院民事判決             97年度簡上字第151號
上  訴  人  丁○○
            戊○○
            丙○○
共      同
訴訟代理人  吳國輝律師
被上訴人    乙○○○
訴訟代理人  甲○○
上列當事人間請求確認本票債權不存在等事件，上訴人對於中華
民國97年5 月9 日臺灣板橋地方法院三重簡易庭97年度重簡字第
330 號第一審判決提起上訴，經本院於97年10月8 日言詞辯論終
結，判決如下：
    主  文
上訴駁回。
第二審訴訟費用由上訴人連帶負擔。
    事實及理由
一、上訴人於原審起訴主張：上訴人丁○○、戊○○與被上訴人
    乙○○○及訴外人許添財、許錦璋乃同胞兄弟姊妹。前因被
    繼承人許誦（兩造之父）之繼承事宜，訴外人許錦璋、許添
    財及上訴人戊○○、丁○○、與被上訴人乙○○○及其他姊
    妹共同合意簽立承諾書（下稱系爭承諾書），合意由上訴人
    戊○○、丁○○、及訴外人許錦璋、許添財應於繼承登記三
    年內（被上訴人部分合意改為一年半內）應給付其他姊妹各
    新臺幣（下同）500 萬元，若期限屆至未能給付500 萬元，
    則願將所繼承之土地移轉價值500 萬元之土地予被上訴人以
    代現金，並同時開立發票日為民國93年9 月16日，到期日為
    95年3 月16日，面額500 萬元，發票人為上訴人及訴外人許
    添財之本票一紙（下稱系爭本票）交予被上訴人保管，而有
    關許誦遺產之繼承登記遲至95年4 月19日始登記完畢。經查
    依兩造承諾書之合意內容，兩造應於繼承登記完畢一年半屆
    滿，始生給付500 萬元之義務，若未能給付現金，上訴人等
    亦能以等值之繼承土地以代現金，因訴外人許錦璋、許添財
    （業於94年1 月14日死亡，繼承人為董麗妹、許鈞皓、許瑞
    芸）及上訴人丁○○、戊○○等人無法於期限屆滿前給付被
    上訴人500 萬元現金，故已向被上訴人為意思表示，選擇以
    等值之繼承土地為移轉交付以代500 萬元現金交付，因本件
    移轉土地給付之提出，兼需債權人即被上訴人之行為配合始
    得移轉，故上訴人依民法第235 條但書規定，以存證信函將
    準備給付之事情通知被上訴人以代提出，自已生提出給付代
    替物及行使代替權之效力。故原定現金500 萬元債務及以現
    金500 萬元債務為原因關係之系爭本票債權即不存在。系爭
    本票債權既已不存在，被上訴人以系爭本票債權為執行名義
    而為之強制執行程序亦應予撤銷。為此，請求確認被上訴人
    所執有系爭本票之債權不存在，並請求撤銷本院民事執行處
    96年度執字第86767 號強制執行程序等語。【上訴人於原審
    聲明：(一)確認被上訴人持有上訴人丙○○、戊○○、丁○○
    及訴外人許添財所共同簽發，發票日為93年9 月16日、到期
    日為95 年3月16日、票面金額為500 萬元之本票債權及利息
    債權均不存在。(二)台灣板橋地方法院民事執行處96年執字第
    86767 號強制執行程序應予撤銷。經原審判決上訴人之訴駁
    回。上訴人不服，提起上訴，併為上訴聲明：(一)原判決廢棄
    。(二)確認被上訴人持有上訴人丙○○、戊○○、丁○○及訴
    外人許添財所共同簽發，發票日為93年9 月16 日 、到期日
    為95年3 月16日、票面金額為500 萬元之本票債權及利息債
    權均不存在。(三)台灣板橋地方法院民事執行處96 年 執字第
    86767 號強制執行程序應予撤銷。】。
二、被上訴人則以：系爭本票係兩造合意所簽立並當場交付，有
    上訴人提出之系爭承諾書可證，系爭本票係為擔保承諾書上
    之債權，故系爭本票之債權債務關係存在並生效力。系爭本
    票到期後，被上訴人多次向上訴人催討，上訴人均不願給付
    票款，期間更優先清償他人尚未到期之債務，卻藉口沒有錢
    給付系爭票款，然上訴人清償他人之金額總計已超過系爭票
    款，且於受強制執行之際，竟可提出500 萬元供擔保停止執
    行，可知上訴人係有意規避債務。又系爭承諾書中關於給付
    土地之部分，應屬民法第166 條之1 之不動產債權契約，然
    就給付土地部分，並未有公證人作成公證書，且當事人間亦
    未合意完成登記，則系爭承諾書就給付土地部分之約定是否
    有效，其性質係預約或本約，有待審酌。再者，兩造完成系
    爭承諾書後，上訴人即開立系爭本票，則上訴人即有以系爭
    本票之500 萬元為優先給付之意。如謂選擇以何筆土地為給
    付係上訴人權利，則亦係上訴人之義務，上訴人提出之台北
    縣五股鄉○○段水碓小段0000-0000 地號，權利範圍1/ 3之
    土地係法定空地，不適宜與建物坐落之基地分割、移轉，其
    利用價值顯有影響，被上訴人不能接受。且本件既尚未完成
    土地之移轉登記，則債之關係仍未消滅，系爭本票之原因關
    係既未消滅，本票債權當然存在，鑑於本票權利實現之便利
    性，被上訴人自得選擇對己有利之本票債權為行使，故上訴
    人之請求無理由等語資為抗辯。併為答辯聲明：上訴駁回。
三、按確認法律關係之訴，非原告有即受確認判決之法律上利益
    者，不得提起之，民事訴訟法第247 條第1 項前段定有明文
    。所謂即受確認判決之法律上利益，係指因法律關係之存否
    不明確，致原告在私法上之地位有受侵害之危險，而此項危
    險得以對於被告之確認判決除去之者而言（最高法院42年度
    台上字第1031號判例參照）。本件上訴人主張：被上訴人以
    系爭本票票據權利人地位，持系爭本票向本院聲請本票裁定
    強制執行獲准，足使上訴人在私法上之地位受有侵害之危險
    ，而此項危險確有以確認判決除去之必要，依前揭說明，上
    訴人提起本件確認之訴，自有即受確認判決之法律上利益，
    核先敘明。
四、查上訴人主張：上訴人丁○○、戊○○與被上訴人為同胞兄
    弟姊妹，前因兩造之父即被繼承人許誦之遺產繼承事宜，由
    訴外人許錦璋、許添財與上訴人戊○○、丁○○出具系爭承
    諾書予被上訴人及其他姊妹，承諾於繼承土地辦理繼承登記
    後一年半內給付被上訴人500 萬元，屆期如未能給付，願將
    所繼承之土地移轉價值500 萬元之土地予被上訴人，並由上
    訴人開立系爭面額500 萬元之本票予被上訴人收執。而被繼
    承人許誦遺產之繼承登記，已於95年4 月19日辦理完畢，惟
    丁○○、戊○○、許添財、許錦璋並未於上開期限屆至前給
    付被上訴人500 萬元等情，業據提出系爭承諾書影本、土地
    登記謄本影本為證（見原審卷第7 至9 頁），並為被上訴人
    所不爭執，堪信為真實。是本件所應審究者為：系爭承諾書
    之上開約定，是否屬任意之債之約定？如是，何方有代替權
    ？
五、按選擇之債，謂於數宗給付中，得選擇其一以為給付之債；
    任意之債，謂債務人或債權人得以他種給付代替原定給付之
    債。選擇之債，在特定前，數宗給付處於同等地位以待選擇
    ，非予特定，債務人不能為給付，債權人亦不能請求特定之
    給付。任意之債，其給付物為特定，代替給付僅居於補充地
    位而已，故債務人有代替權時，債權人祇得請求原定之給付
    ，債權人有代替權時，債務人應為原定之給付。選擇權之行
    使，以意思表示為之，即生效力。代替權之行使，則為要物
    行為，代替之意思雖已表示，若未同時提出代替物，其債之
    標的仍為原定給付（最高法院78年台上字第1753號判例要旨
    參照）。查系爭承諾書載明：「立承諾書人許錦璋、丁○○
    、許添財、戊○○等四人為辦理被繼承人許誦遺產繼承事宜
    ，特承諾於繼承登記完畢後，三年內應給付許明理、乙○○○、許春尚、許美珠、許麗美等五年每人新臺幣伍佰萬元正
    ，如三年內未能給付則願將所繼承之土地移轉價值新臺幣伍
    佰萬元之土地予許明理等，以代付現金，恐口無憑、特立本
    承諾書為據。」、「立承諾書人同意乙○○○之部分提前至
    繼承登記完畢後一年六個月內履行完畢，如未給付現金以土
    地代之。」因此，依系爭承諾書之文義解釋，應解為上訴人
    丁○○、戊○○與訴外人許錦璋、許添財自辦妥繼承登記之
    日即95年4 月19日起一年六個月內，應給付被上訴人500 萬
    元，如未能依限履行，則上訴人丁○○、戊○○與訴外人許
    錦璋、許添財「願」將所繼承自被繼承人許誦之土地移轉價
    值500 萬元之土地予被上訴人之方式，代替原定給付。故被
    上訴人為代替給付之權利人；上訴人丁○○、戊○○與訴外
    人許錦璋、許添財為代替給付之義務人。系爭承諾書之上開
    約定，係賦予被上訴人得請求他種給付代替原定給付之權利
    ，屬於任意之債之約定，並非選擇之債。
六、再按解釋釋當事人之契約，應於文義上及論理上詳為探求，
    並斟酌立約當時之情形，以期不失立約人之真意 (最高法院
    42年台上字第247 號判決意旨參照）。查依系爭承諾書所載
    ，系爭承諾書為上訴人丁○○、戊○○與訴外人許錦璋、許
    添財於93年9 月16日所共同出具予被上訴人及其他姊妹，其
    等立據承諾：「如三年內未能給付則（立承諾書人丁○○、
    戊○○、許錦璋、許添財）『願』將所繼承之土地移轉價值
    新臺幣伍佰萬元之土地予許明理等，以代付現金，恐口無憑
    、特立本承諾書為據。」、「立承諾書人同意乙○○○之部
    分提前至繼承登記完畢後一年六個月內履行完畢，如未給付
    現金以土地代之。」等文句，從文義解釋，上訴人丁○○、
    戊○○與訴外人許錦璋、許添財如未於期限屆滿前給付被上
    訴人500 萬元，其等「願」以其他方法清償。故該承諾係立
    承諾書人丁○○、戊○○、許錦璋、許添財之義務；被上訴
    人之權利。因此，有代替權者應為債權人即被上訴人，被上
    訴人於原定給付屆其未受清償時，得請求債務人丁○○、戊○○、許錦璋、許添財為原定之給付；亦得請求丁○○、戊○○、許錦璋、許添財移轉其等繼承自被繼承人許誦之土地
    中價值500 萬元之土地予被上訴人，以代替原定之給付。如
    被上訴人係請求代替給付，則立承諾書人丁○○、戊○○、
    許錦璋、許添財依系爭承諾書，並無不同意之權。反之，上
    訴人等立承諾書人並無代替權，故其等應為原定之給付，被
    上訴人並無接受立承諾書人片面提出之代替給付之義務。因
    此，上訴人主張：系爭承諾書之約定屬任意之債或選擇之債
    ，且上訴人有代替權或選擇權，自不足採。
七、查上訴人丁○○、戊○○與訴外人許錦璋、許添財依系爭承
    諾書原定給付義務之清償期限，自95年4 月19日起算一年六
    個月，業已於96年10月19日屆至，惟其等迄未給付被上訴人
    500 萬元，此為上訴人所自承。是上訴人於提起本件上訴時
    ，雖同時提出97年5 月30日土城青雲郵局第274 號存證信函
    及回執影本（見本院簡上字卷第12至15頁），主張上訴人丁○○、戊○○及訴外人許添財之繼承人董麗妹、許鈞皓、許
    瑞芸已以該存證信函通知被上訴人稱：因系爭承諾書約定一
    年半之期限屆至，上訴人等無法備足現金500 萬元，決定依
    系爭承諾書約定，就所繼承之土地中移轉價值500 萬元之土
    地予被上訴人，現上訴人等提出移轉所繼承之台北縣五股鄉
    ○○段水碓小段0000-0000 地號，權利範圍1/ 3之土地予被
    上訴人，以代替原現金500 萬元之債務，因上開土地之移轉
    給付手續兼需被上訴人之行為，為此依民法第235 條但書規
    定，將準備移轉上開土地之事情函達被上訴人以代提出，並
    請被上訴人備妥相關土地移轉印章、證件，協同辦理相關土
    地移轉手續等語。復於本件97年8 月4 日準備程序期日，當
    庭提出上開土地之所有權狀正本，惟被上訴人拒絕收受，並
    表示不同意以上開土地代替原定500 萬元之給付，則上訴人
    丁○○、戊○○與訴外人許錦璋、許添財之繼承人自仍應為
    原定之給付。然其等原定500 萬元之給付已屆清償期限而迄
    未清償，故被上訴人以該原定給付為原因關係而受領執有系
    爭本票之本票債權自仍然存在。因此，上訴人主張，其已行
    使代替權，依民法第235 條但書規定，將準備提出代替給付
    之事情通知被上訴人以代提出，而生提出之效力，是其原定
    500 萬元之給付義務已消滅，被上訴人以原定給付為原因關
    係而持有系爭本票之本票債權即屬不存在等語，即乏依據，
    洵無足採。
八、從而，上訴人請求確認系爭本票對上訴人之票據債權及其利
    息債權不存在，並請求撤銷本院96年度執字第86767 號強制
    執行事件之執行程序，為無理由，不應准許。原審為上訴人
    敗訴之判決，其理由雖有未洽，但結論並無二致。故上訴意
    旨指摘原判決不當，求予廢棄改判，為無理由，應予駁回。
九、因本案事證已臻明確，且系爭承諾書約定之代替權應屬被上
    訴人，故兩造關於如上訴人等立承諾書人得行使代替權之前
    提下，則立承諾書人應提出繼承土地中之「何筆」土地為替
    代給付始符合債之本旨，其選擇權係在上訴人等立承諾書人
    ，或應由被繼承人許誦之全體繼承人來選定等攻擊防禦方法
    ，及兩造其餘主張、陳述、所提之證據等，經本院審酌後，
    認均與本案判斷結果無影響，毋庸再予一一審酌，附此敘明
    。
十、據上論結，本件上訴為無理由，依民事訴訟法第436 條之1
    第3 項、第449 條第1 項、第78條、第85條第2 項，判決如
    主文。
中    華    民    國    97    年    10    月    22    日
                  民事第一庭    審判長法  官  李世貴
                                      法  官  陳翠琪
                                      法  官  黃信樺
以上正本證明與原本無異
如對本判決上訴，須於判決送達後20日內向本院提出上訴狀，
同時表明上訴理由；如已於本判決示後送達前提起上訴者，應
於判決送達後10日內補具上訴理由（均須按他造當事人之人數附
繕本）。
中    華    民    國    97    年    10    月    22    日
                                      書記官  李佳靜


司法院資訊處製作；財團法人民間司法改革基金會備份。
